【裁判字號】    96,訴,4175
【裁判日期】    970507
【裁判案由】    誣告
【裁判全文】
臺灣臺中地方法院刑事判決              96年度訴字第4175號
公  訴  人  臺灣臺中地方法院檢察署檢察官
被      告  乙○○
上列被告因誣告案件，經檢察官提起公訴（96年度偵字第18820
號），本院判決如下：
    主    文
乙○○無罪。
    理    由
一、公訴意旨略以：被告乙○○與甲○○（另經該署檢察官以96
    年度調偵字第221、222號為不起訴處分）係萬寶企業社（設
    臺中縣潭子鄉○○路37巷1號1樓）之同事，其明知曾於民國
    94年8月30日，偕同甲○○至臺中市○○路○段252號14樓之
    台銓企業管理顧問股份有限公司（下稱台銓公司，即台新銀
    行之特約行銷商），並持其身分證影本等申請資料，向台銓
    公司職員洪卿芳申辦台新銀行所發行之「Story生活故事現
    金卡」，且經被告乙○○本人在「Story生活故事現金卡申
    請書」之申請人欄簽名，台新銀行因而核發「Story生活故
    事現金卡」一張（帳號00000000000000號；下稱系爭現金卡
    ）予被告乙○○，被告乙○○復將系爭現金卡交予甲○○，
    嗣因被告乙○○收到繳款通知後，不願清償甲○○使用系爭
    現金卡所借貸之款項，且因不知甲○○之下落，竟即基於意
    圖使甲○○受刑事處分而向該管公務員誣告之犯意，於94年
    11月28日中午12時20分許，至臺中市警察局第五分局文昌派
    出所，向值班員警誣指甲○○於94年9月1日17時30分許，在
    萬寶企業社內，竊取其身分證影本及系爭現金卡申請書，且
    在系爭現金卡申請書上偽造其簽名，而對甲○○提出竊盜與
    偽造文書之告訴，因認被告乙○○涉犯刑法第169條第1項之
    誣告罪嫌。
二、按犯罪事實應依證據認定之，無證據不得認定犯罪事實；不
    能證明被告犯罪者，應諭知無罪之判決，刑事訴訟法第154
    條第2項、第301條第1項分別定有明文。次按事實之認定，
    應憑證據，如未能發現相當證據，或證據不足以證明，自不
    能以推測或擬制之方法，以為裁判基礎；又所謂認定犯罪事
    實之證據，係指足以認定被告確有犯罪行為之積極證據而言
    ，而認定犯罪事實所憑之證據，雖不以直接證據為限，間接
    證據亦包括在內，然而無論直接或間接證據，其為訴訟上之
    證明，須於通常一般人均不致有所懷疑，而得確信其為真實
    之程度，始得據之為有罪之認定，倘其證明尚未達到此一程
    度，而有合理懷疑存在時，事實審復已就其心證上理由予以
    闡述，敘明其如何無從為有罪之確信，因而為無罪之判決，
    尚不得任意指為違法（最高法院29年上字第3105號、40年台
    上字第86號、76年台上字第4986號等判例要旨供參）。又按
    ，誣告罪之成立以意圖他人受刑事處分或懲戒處分，而為虛
    偽之告訴、告發、報告者為其構成要件；所謂虛偽係指明知
    無此事實故意捏造而言，若告訴人誤認有此事實或以為有此
    嫌疑，自不得指為虛偽，即難科以本罪；又誣告罪之成立，
    以告訴人所訴被訴人之事實必須完全出於虛構為要件，若有
    出於誤會、懷疑有此事實或誇大其詞而為申告，以致不能證
    明其所訴之事實為真實，縱被訴人不負刑責，而告訴人本缺
    乏誣告之故意，亦難成立誣告罪名；且誣告罪之成立，以意
    圖他人受刑事處分虛構事實而向該管公務員申告為其要件，
    故其所訴事實，雖不能證明係屬實在，而在積極方面尚無證
    據證明其確係故意虛構者，仍不能遽以誣告罪論處（最高法
    院40年台上字第88號、44年台上字第892號、46年台上字927
    號等判例要旨供參）。
三、公訴意旨認被告乙○○涉犯刑法第169條第1項之誣告罪嫌，
    係以下列證據資為論據：(一)被告乙○○於96年3月16日偵訊
    時之自白；(二)證人甲○○之證述；(三)證人洪卿芳之證述；(四)
    臺中市警察局第五分局文昌派出所之調查筆錄、受理各類案
    件紀錄表、受理刑事案件報案三聯單；(五)系爭現金卡申請書
    及申請當時所檢附之國民身分證、各類所得扣繳暨免扣繳憑
    單及勞工保險卡等影本。訊據被告乙○○堅決否認有何誣告
    之犯行，辯稱：伊當時曾考慮申辦現金卡，因不熟悉申辦業
    務，乃在證人甲○○之介紹及帶同下，前往台銓公司拿取申
    請書，並在系爭現金卡申請書上之「申請人簽名欄」內簽名
    ，但因又顧慮日後是否有還款能力，當天並未提出申請文件
    向台銓公司業務人員申請現金卡，而係先將申請書拿回萬寶
    企業社辦公桌之抽屜內放置，未料證人甲○○竟於不詳時間
    ，竊取伊放在抽屜內之上開申請書及身分證影本等資料後，
    逕行持向銀行申請系爭現金卡，伊從未同意證人甲○○以伊
    名義申辦系爭現金卡，伊未曾簽收並見過系爭現金卡，伊亦
    從未與證人甲○○一同使用系爭現金卡預借現金，伊為本案
    之被害人，不知道為什麼反倒變成誣告罪之被告等語。
四、經查：
  (一)被告乙○○於94年8月底在系爭現金卡申請書之「申請人簽
    名欄」內親自簽名後，系爭現金卡申請書暨其國民身分證、
    各類所得暨扣繳憑單及勞工保險卡等影本等文件，於94年8
    月30日經人向台銓公司承辦人員即證人洪卿芳提出申辦現金
    卡，又被告嗣於94年11月28日中午12時20分許，至臺中市警
    察局第五分局文昌派出所，向值班員警指訴證人甲○○於94
    年9月1日在萬寶企業社內，竊取其身分證影本及系爭現金卡
    申請書，冒其名義申辦系爭現金卡，故對證人甲○○提出告
    訴等情，為被告乙○○所不爭執，並有其於94年11月28日報
    案之警詢筆錄（詳警卷第01至03頁）、受理刑事案件報案三
    聯單、受理各類案件紀錄表（詳警卷第05至06頁）、系爭現
    金卡交易紀錄查詢單（詳警卷第11頁）、系爭現金卡申請書
    （詳警卷第12頁；95年度他字第673號卷第04至05頁）、系
    爭現金卡申請時所檢附之國民身分證、各類所得暨扣繳憑單
    及勞工保險卡等影本（詳95年度他字第673號卷第06至07頁
    ）等附卷可稽，該等事實固堪認定，是則本件應審究者，乃
    為被告乙○○將證人甲○○涉嫌竊取系爭現金卡申請書及其
    國民身分證影本而冒名申請系爭現金卡一事向警方報案時，
    其主觀上是否明知該等文件並非遭證人甲○○所竊取，且證
    人甲○○亦非在被告乙○○不知情或不同意之情形下冒用其
    名義申辦系爭現金卡，卻仍故意捏造該等竊盜及冒名申請之
    事實，而向該管公務員申告之？
  (二)查證人甲○○曾陪同被告乙○○前往台銓公司上開營業處所
    欲辦理現金卡申請事宜，而系爭現金卡於94年9月12日經台
    新銀行核發寄送至申請書上載之萬寶企業社地址時（臺中縣
    潭子鄉○○路37巷1號1樓），係由證人甲○○簽收，且自94
    年9月12日起至同年10月17日止，係由證人甲○○以操作ATM
    提款機之方式借出八筆現金，金額共計為151,000元，而僅
    由證人甲○○於94年10月13日還款4,000元等情，為證人甲
    ○○於本院審理時具結證述明確（詳本院卷第90至93頁），
    並有系爭現金卡交易紀錄查詢單（詳警卷第11頁）及證人甲
    ○○於94年9月12日操作ATM提款機使用系爭現金卡預借現金
    之監視錄影翻拍照片等（詳95年度他字第673號卷第11頁）
    在卷可按，是該等事實亦堪認定，尚無疑問。然經進一步調
    查被告乙○○究竟如何以及是否親自申辦系爭現金卡、被告
    乙○○有無或如何同意證人甲○○使用系爭現金卡、被告乙
    ○○申請系爭現金卡之目的及用途、系爭現金卡係由被告乙
    ○○本人或證人甲○○持有使用、系爭現金卡由證人甲○○
    持有使用之原因、雙方就系爭現金卡所預借款項之處理及日
    後付款負擔之約定為何、預借所得款項究竟交由何人作何用
    途等事項，證人甲○○歷次之供述及證述，竟然莫衷一是，
    且多所矛盾及悖於常情之處，茲略舉如下：
    1.於95年6月23日偵訊時供稱：「乙○○委託我辦信用卡，
      我就辦了好幾家，有的有交給他，有的沒有交給他，沒有
      交給他的卡作為繳公司開銷及房租之用；他有些卡是我在
      繳款的，其間他還有跟我借一些錢；我信用不良，無法以
      自己名義申請信用卡」等語（詳95年度偵緝字第1226號卷
      第10頁）；
    2.於95年7月18日偵訊時供稱：「我沒用過系爭現金卡，我
      和乙○○一起去開卡的；（嗣改稱）我有持現金卡到ATM
      預借現金，因為乙○○欠我錢，我和乙○○一起去領錢，
      領出來的錢，一部份交給我，清償乙○○對我的欠款；乙
      ○○欠我60,000多元；我有操作ATM，現金卡的現金我沒
      有一次提領完，事後我再去把現金卡的餘額領出來」等語
      （詳95年度偵緝字第1226號卷第20頁）；
    3.於96年3月12日偵訊時供稱：「當初第一次預借現金是乙
      ○○跟我一起去，第一次領完錢後，我一部份給乙○○的
      弟弟黃光明，先扣除乙○○欠我的幾萬元，後來我去預借
      現金的錢都是交給黃光明，因為黃光明說錢不要給他哥哥
      乙○○，我都將錢交給黃光明，乙○○事先有同意我將錢
      領出來，然後我們協議錢領出來之後都是交給黃光明」等
      語（詳95年度偵緝字第1226號卷第84頁）；
    4.於97年4月9日本院審理時具結證稱：「被告陸陸續續私下
      跟我借很多錢，借款20,000多元；雙方沒有協議如何處理
      被告欠我的錢；當時被告沒有錢，要申請系爭現金卡供自
      己使用，並不是要申請交給我使用；我收到現金卡當天，
      帶同被告前往操作ATM，由我操作ATM，提領多少錢沒有印
      象，我不會去注意這麼多細節；幫被告操作完ATM，就將
      現金卡還給被告，我沒有注意是否有把現金卡還給被告這
      種細節；除當天由我操作ATM之外，後來完全沒有使用被
      告的現金卡預借現金；申請現金卡當天，是我與被告一起
      到現場申請，全部資料都是被告自己填寫的；（經本院詢
      以黃光明與本案之關係時，證人始稱：）黃光明推薦我帶
      被告去辦現金卡，領到現金卡後，我不清楚黃光明對於被
      告如何使用現金卡有無過問，辦到現金卡後，亦未與黃光
      明談過系爭現金卡如何使用，黃光明只有叫我帶被告去辦
      卡而已；（嗣經本院當庭提示證人前於偵訊時之供述及系
      爭現金卡之交易紀錄後，證人復改稱：）因為黃光明有卡
      債問題，希望以被告名義辦現金卡後清償黃光明的卡債，
      所以黃光明才叫我帶被告去辦現金卡；我有跟黃光明說，
      黃光明每月的利息由我代繳，故系爭現金卡在我身上，我
      用系爭現金卡領錢去清償黃光明的卡債，我跟黃光明是這
      樣約定的；系爭現金卡之交易紀錄都是我預借及還款的，
      都是我操作提款機的；全部預借之151,000元，有一些拿
      給被告，有一些拿給黃光明，有一些抵償被告欠我的債務
      ；我以自己的錢去繳4,000元，因為怕被告的現金卡信用
      有問題，被限制使用，所以黃光明請我還現金卡預借的款
      項」等語（詳本院卷第89至93頁）。
    是則經綜合證人甲○○上開陳述、證述以觀，證人甲○○不
    僅於同一次偵訊或審理時就同一事項有供述不一之矛盾情節
    ，而其所證述系爭申請書上所有資料均為被告乙○○所填載
    一節，亦與證人洪卿芳於偵訊時具結證述：系爭現金卡申請
    書上除了『申請人簽名欄』內是被告乙○○本人填寫之外，
    其他欄位均是伊填寫等語（詳95年度偵緝字第1226號卷第74
    至75頁）顯有不符，且對於系爭現金卡為何由證人甲○○取
    得使用、由何人提款、由何人取得預借款項、系爭現金卡與
    案外人黃光明究竟有何關聯等重要情節，竟有版本不一之多
    種陳述，而對於被告究竟欠其債務若干，如何約定以預借款
    項抵償，以及究竟有無將系爭現金卡交還被告等情節，證人
    甲○○之說詞更多所悖於事理常情之處。是則證人甲○○所
    指稱：系爭現金卡係被告乙○○親自申請辦理，且被告乙○
    ○同意由證人甲○○使用一節，是否可信，顯非無疑，故本
    件當不得逕以證人甲○○上開瑕疵重重之陳述，作為不利於
    被告認定之基礎，至屬灼然。
  (三)次查，證人洪卿芳於96年3月7日偵訊時曾具結證稱：「系爭
    現金卡申請業務為伊承辦，時間是申請書上載之94年8月30
    日，申請人有和甲○○一起過來（按該次偵訊僅證人甲○○
    有到庭，證人洪卿芳當場確認之）... 當初乙○○親自到台
    新銀行台中分行聲明系爭現金卡不是他申請的，分行有請伊
    前去指認，向分行提出聲明書之乙○○與當初向伊申請系爭
    現金卡的人不是同一人」等語明確（詳95年度偵緝字第1226
    號卷第74至75頁），雖其嗣於96年3月12日偵訊時另具結證
    稱：「是在庭的乙○○向我申辦現金卡（按該次偵訊被告乙
    ○○有到庭）」等語（詳95年度偵緝字第1226號卷第85頁）
    ，然查，系爭現金卡申請書係於94年8月30日提出申請，被
    告係於94年11月28日親自前往台新銀行北台中分行出具其親
    筆簽名之聲明書後（聲明內容為：本人乙○○從未申辦台新
    銀行現金卡，更未領取卡片及密碼，且未至任何ATM台提領
    現款，詳95年度偵緝字第1226號卷第77頁），證人洪卿芳於
    當日經台新銀行通知前往指認後，當場指認被告乙○○並非
    前往台銓公司申辦系爭現金卡之申請人（此節亦經台新銀行
    代理人黃小訓於偵查中供述在卷，詳95年度偵字第1226號卷
    第74頁），而證人洪卿芳於96年3月7日偵訊時仍證述：被告
    乙○○並非前往申辦之人等語，嗣於96年3月12日偵訊時方
    改稱：被告乙○○為申請人等語，則本院核諸證人洪卿芳為
    辦理現金卡、信用卡申辦業務之人，所接觸之申辦者人數必
    多，未必就每一位申辦者之面容、長相及申辦過程均記憶深
    刻、歷久不衰，而其於94年11月28日之指認距案發日顯較偵
    訊時為近，當時記憶自較深刻，可立即依據記憶所及反應所
    知事發經過，不致因時隔日久而遺忘案情或混淆案情，且較
    無因來自其他關係人誤導或日後遭公司追究責任等壓力，而
    影響其對於事發經過之陳述，故本件是否得逕以證人洪卿芳
    於案發一年半之後之96年3月12日之該次證述，即得率爾採
    為不利於被告認定之依據，並非無疑。
  (四)再查，被告乙○○於94年11月28日於臺中市警察局第五分局
    文昌派出所提出告訴時，係明確指稱：「當初將身分證影本
    連同台新銀行現金卡申請書（申請書已填好但尚未寫額度）
    放置在我辦公室抽屜內，我正好有事要辦五天未在公司，等
    我回公司時，發現抽屜內之身分證影本及現金卡申請書都已
    經不見了，等我收到銀行之催繳通知單，並向銀行查詢，才
    知道身分資料遭冒用申請現金卡並預借現金... 我是於94年
    8月30日在臺中市○○區○○路二段252號14樓台銓行銷填寫
    申請書... 因甲○○平常都會翻動我的辦公桌抽屜而被我發
    現，本案發生後甲○○就避不見面，不知去向，故我認為我
    的身分證影本及申請書係遭甲○○竊取」等語（詳警卷第01
    至03頁）；次於94年11月28日親自前往台新銀行出具其親筆
    簽名之聲明書，其內容為：「本人乙○○從未申辦台新銀行
    現金卡，更未領取卡片及密碼，且未至任何ATM提領現款...
    」等文字（詳95年度偵緝字第1226號卷第77頁）；再於94年
    12月14日向台新銀行出具其親筆簽名之聲明書，其內容為：
    「本人特此聲明並未向貴行申辦系爭現金卡，本人與冒用本
    人身分證件之人（冒用者：甲○○；身分證字號〈略〉）絕
    無任何共謀關係，且願意協助及配合貴行或司法機關之調查
    ，前揭聲明，若有不實，願付一切法律上民、刑事責任」等
    文字（詳95年度他字第673號卷第09頁）；又於96年3月12日
    偵訊時供稱：「系爭現金卡申請書上『申請人簽名欄』是我
    親自簽名；我沒有領到現金卡，也沒有用系爭現金卡預借現
    金；我不知道甲○○有用系爭現金卡去預借現金，甲○○也
    沒有告訴我」等語（詳95年度偵緝字第1226號卷第83至85頁
    ）；復於97年3月1日本院訊問時供稱：「我本來想要辦現金
    卡，是甲○○帶我去辦現金卡，我有簽系爭現金卡申請書，
    但是沒有提出申辦，我把申請書放在公司抽屜裡，沒有向台
    新銀行提出申請」等語（詳本院卷第52頁）；且於97年3月
    10日本院準備程序時供稱：「我當時有拿申請書，也有簽名
    ，也曾想要向銀行借錢，但後來想一想又不想借，所以把簽
    好的申請書放入抽屜內」等語（詳本院卷第67頁）；故綜觀
    被告乙○○上開報案之具體內容及其歷次所為之陳述，其始
    終均坦稱有在系爭現金卡申請書之「申請人簽名欄」內簽名
    一事，而從未誣指係由證人甲○○偽簽，應屬明確；雖上開
    94年11月28日之警詢筆錄中，載有被告曾稱：「該申請書上
    不是我的筆跡」等語，然核諸證人洪卿芳上開偵訊時具結證
    稱：「系爭現金卡申請書上除了『申請人簽名欄』內是乙○
    ○本人填寫之外，其他欄位均是伊填寫」等語（詳95年度偵
    緝字第1226號卷第74至75頁）及對照系爭現金卡申請書之「
    申請人簽名欄」及其他欄位之筆跡，一望即可分辨係由不同
    之二人所書寫，堪認被告報案當時之真意當指申請書上其他
    欄位均非其本人之筆跡甚明，故公訴意旨認為「被告乙○○
    向員警誣指甲○○有在系爭現金卡申請書上偽造其簽名之偽
    造文書犯行」部分，當屬誤解，先予敘明。又被告於96年3
    月12日偵訊時雖又供稱：「我當初跟甲○○去臺中市的某一
    棟大樓，向一位小姐辦理；甲○○沒有偷我的東西」等語（
    詳95年度偵緝字第1226號卷第83至85頁），然經被告於本院
    97年4月9日審理時亦已明確解釋稱：「我有簽申請書，我在
    偵訊中說有去辦，我的意思是說我有去拿申請書，也有寫名
    字上去，但當天我並沒有將申請資料交給承辦小姐」等語（
    詳本院卷第94頁），則本院核諸被告乙○○歷次陳述均稱：
    證人甲○○有帶同伊前往台銓公司申請現金卡，但伊在現金
    卡申請人簽名欄簽名後，並未提出申請一節，既始終一致，
    而本件所有積極證據復尚不足以作為對被告不利認定之證據
    ，業如前述，則被告於偵訊時一句：「甲○○沒有偷我的東
    西」之形同自白之語，既無證據證明確與事實相符，即不得
    逕自採為不利於被告認定之唯一證據。再者，系爭現金卡提
    出申辦當時，除經提出被告之國民身分證影本外，尚檢附有
    被告之所得稅扣繳暨免扣繳憑單及勞工保險卡等影本，苟系
    爭現金卡及上開資料均確為被告所親自提出申辦，被告為佐
    實其報案之可信性，應會將該所得稅扣繳暨免扣繳憑單及勞
    工保險卡影本等文件，一併列入其所申告遭竊取之物，然被
    告於歷次供述中均未提及該等文件亦同時經人竊取並冒名提
    出，顯見被告對於該等文件亦經提出申辦一事，或未知情，
    再衡諸證人甲○○於本院審理時曾明確證稱：「被告之勞保
    卡都放在公司，也有習慣將個人資料放在公司」等語（詳本
    院卷第92頁），足徵被告之所得稅扣繳暨免扣繳憑單及勞工
    保險卡等影本，亦得輕易遭人取得。再審諸證人甲○○於本
    院審理時具結證稱：「系爭現金卡之收受地址及帳單地址均
    填載萬寶企業社，由大樓管理員代收，再交給我簽收... 萬
    寶企業社的信件一向均由我簽收... 現金卡寄來時，信函內
    即附上預借現金的密碼，故我知道密碼」等語（詳本院卷第
    89 至94頁），並參諸系爭現金卡核發後，始終均為證人甲
    ○○持有使用，而證人甲○○於本院審理時，甚以輕蔑口氣
    陳稱：伊不會去注意系爭現金卡有無返還被告這種小細節等
    語（詳前述），益徵被告辯稱：從未同意證人甲○○申辦系
    爭現金卡，伊未曾使用過系爭現金卡，且在收到台新銀行催
    繳通知前，亦不知證人甲○○使用系爭現金卡等語，尚非無
    據。從而，被告在該等情境之下，依據雙方過去相處之經驗
    及台新銀行所提供之拍攝有證人甲○○提領預借現金之錄影
    畫面，主觀上認為系爭現金卡申請書及其國民身分證影本係
    遭證人甲○○竊取後冒名提出申辦，尚合乎一般人之經驗法
    則，亦無悖於事理常情之處。
  (五)從而，依照上述事證所示情節，本件尚難認定被告於報案當
    時，主觀上有何明知系爭現金卡申請書及其國民身分證影本
    並非遭證人甲○○所竊取，且證人甲○○亦非在被告乙○○
    不知情或不同意之情形下冒用其名義申辦系爭現金卡，卻仍
    故意捏造該等竊盜及冒名申請等事實，而向該管公務員申告
    之，自不待言。
五、綜上所述，本件並無積極證據足以證明被告主觀上有何蓄意
    捏造並故意虛構證人甲○○有被訴犯行之情事，且承前述種
    種事證所示情節，證人甲○○確實不無竊盜及冒名申請之嫌
    疑，亦堪認被告並非出於誤會或以小誇大而提出上開告訴，
    據此，公訴人所舉之證據既不足以證明被告確有被訴誣告之
    犯行，本院復查無其他積極證據足資認定之，則本件即不能
    證明被告犯有誣告罪，揆諸前開法條規定及判例意旨，自應
    諭知被告無罪之判決。
六、據上論斷，應依刑事訴訟法第301條第1項，判決如主文。
中    華    民    國    97    年    5     月    7     日
                  刑事第十二庭  審判長法  官  莊深淵
                                      法  官  羅智文
                                      法  官  廖慧如
以上正本證明與原本無異
如不服本判決，應於收受送達後10日內向本院提出上訴書狀（應
敘述具體理由並附繕本）。
上訴書狀如未敘述理由，應於上訴期間屆滿後20日內補提理由書
於本院。
                                      書記官  王美珍
中    華    民    國    97    年    5     月    7     日


司法院資訊處製作；財團法人民間司法改革基金會備份。
